臺灣高等法院刑事判決　　　　　　　　 96年度上訴字第338號
上　訴　人　臺灣臺北地方法院檢察署檢察官
被　　　告　甲○○
選任辯護人　張伯時　律師
上列上訴人因被告違反稅捐稽徵法案件，不服臺灣台北地方法院
94年度訴字第1387號，中華民國95年12月25日第一審判決（起訴
案號：臺灣台北地方法院檢察署93年度偵字第21709 號），提起
上訴，本院判決如下：
    主  文
上訴駁回。
    事  實
一、甲○○係臺北巿南京東路4段環亞百貨8樓龍亨酒店副董事長
    ，周美芬（業經緩起訴處分）為劉女助理，林恆山（另案提
    起公訴）則係址設臺北市○○路150號5樓之7 惠正企業有限
    公司（下稱惠正公司）即依法應納稅義務人之實際負責人，
    陳美娟則為林恆山之秘書，甲○○明知周美芬於民國87年 1
    月至12月間，並未在惠正公司工作及支薪，竟於87年7 月間
    某日，在臺北市○○路100 巷12號，以電話商請林恆山為其
    助理周美芬開立服務證明，以利周美芬辦理美國簽證，林恆
    山遂於88年1 月間某日，在惠正公司內，由周美芬提供其年
    籍資料予林恆山，再由林恆山指示其秘書陳美娟，由陳女再
    指示不知情之惠正公司會計陳淑玲，將周美芬於87年1 月至
    12月間在惠正公司任職，亦已支領薪資新臺幣（下同）64萬
    2,000 元，並扣繳零元之不實事項登載於其業務所作成之各
    類所得扣繳暨免扣繳憑單，且於88年1 月間某日，持上開登
    載不實之各類所得扣繳暨免扣繳憑單，向財政部臺北市國稅
    局中南稽徵所彙報，並交與財政部臺北市國稅局中南稽徵所
    人員行使，且憑以申報87年度營利事業所得稅，逃漏營利事
    業所得稅16萬500 元，足以生損害於財政部臺北市國稅局對
    稅捐管理之正確性。
二、案經臺灣臺北地方法院檢察署檢察官簽分偵查起訴。
    理  由
一、被告甲○○對上揭事實於原審準備程序及審理時坦承不諱（
    見原審95年12月06日準備程序及審判筆錄），於本院審理時
    亦供稱有請林恆山開具工作證明，核與證人林恆山、周美芬
    、陳美娟、陳淑玲及惠正公司之登記負責人李豫溪之證述情
    節相符（見90年度偵字第7064號卷第3、4、8、9、6、7頁，
    90年度偵字第17172 號卷第10、17、18、36、16頁，93年度
    偵字第21709 號卷第24、37至39、52、53頁），復有各類所
    得扣繳暨免扣繳憑單、財政部臺北市國稅局處分書、87年度
    所得核定通知書與核定稅額繳款書、違章案件罰鍰繳款書、
    公司基本資料查詢、財政部國稅局91年6月6日財北國稅審三
    字第0910225916號函附卷可憑（見90年度偵字第7064號卷第
    16至21、39頁，90年度偵字第17172 號卷第46頁）。綜上所
    述，本件事證明確，被告犯行洵堪認定，應予依法論科。
二、按行為後法律有變更者，適用行為時之法律，但行為後之法
    律有利於行為人者，適用最有利於行為人之法律，刑法第 2
    條第1 項定有明文。被告行為後刑法業於94年2月2日修正公
    布，且依刑法施行法第10條之1 規定，於95年7月1日生效施
    行。茲分述如下：
（一）稅捐稽徵法第43條之法定刑為「3 年以下有期徒刑、拘役
      或科新臺幣6 萬元以下罰金。」，刑法第216條、第215條
      之法定刑為「3年以下有期徒刑、拘役或5百元以下罰金。
      」，而刑法第33條第5 款修正為：「主刑之種類如下：..
      ...。五、罰金：新臺幣1,000元以上，以百元計算之」，
      是比較前述修正前、後之刑法，稅捐稽徵法第43條及刑法
      第216條、第215條之罰金刑最高額，不論修正前、後均相
      同，依修正後罰金刑最低為新臺幣1,000 元；然依修正前
      刑法第33條第5 款規定之罰金最低額1元即新臺幣3元，比
      較上述修正前、後之刑法，自以修正前刑法較有利於被告
      。
（二）被告行為時之刑法第31條第1 項規定：因身分或其他特定
      關係成立之罪，其共同實施或教唆幫助者，雖無特定關係
      ，仍以共犯論。修正後刑法第31條第1 項規定：因身分或
      其他特定關係成立之罪，其共同實行、教唆或幫助者，雖
      無特定關係，仍以正犯或共犯論。但得減輕其刑。比較結
      果，以修正後之規定有利被告。
（三）被告行為後，刑法第55條關於牽連犯之規定業經修正刪除
      ，則被告本案犯行，依新法應分論併罰，新法並未較有利
      於被告。
（四）經上開所示個別比較新舊法及依最高法院24年上字第4634
      號判例就罪刑有關之一切情形綜其全部之結果而為比較後
      ，仍以適用修正前刑法上開規定，較有利於被告，是依前
      開說明，自應適用該等修正前刑法之規定處斷。
三、按營利事業填報扣繳憑單，乃附隨其業務而製作，為業務上
    所掌文書，此種扣繳憑單內容如有不實，而足生損害於稅捐
    稽徵之正確性或他人，即係犯業務上登載不實文書之罪名，
    最高法院70年度第9 次刑事庭會議決議參考。又稅捐稽徵法
    第43條係對於逃漏稅捐之教唆或幫助行為特設之專條，為獨
    立之處罰規定，此所謂幫助，乃犯罪之特別構成要件，有別
    於刑法上之幫助犯，並非逃漏稅捐者之從犯，倘非納稅義務
    人，縱有參與逃漏稅捐之行為，應適用特別規定，成立同法
    第43條第1 項之幫助逃漏稅捐罪，不能論以同法第41條逃漏
    稅捐罪之共同正犯（最高法院75年台上字第6183號判例要旨
    參照）。是核被告所為，係犯稅捐稽徵法第43條第1 項之罪
    及修正前刑法第216條之行使第215條之業務上登載不實文書
    罪，公訴意旨漏未斟酌上情，認被告應成立稅捐稽徵法第41
    條逃漏稅捐罪之共同正犯，即有誤解，惟本院仍得於基本社
    會事實相同之範疇內變更起訴法條，予以審理。又被告就前
    開行使業務上登載不實文書罪，與林恆山等人間有犯意聯絡
    及行為分擔，應論以共同正犯，本件扣繳憑單之填發雖非被
    告之業務上行為，然與從事業務之人林恆山間共同為之，仍
    論以共同正犯，其等利用不知情之會計陳淑玲填製上開扣繳
    憑單，為間接正犯。被告共同登載不實之事項於其業務上作
    成之文書復持之行使，其登載不實之事項於業務上作成之文
    書之低度行為為高度之行使行為所吸收，不另論罪。又被告
    所犯上開二罪名間，有方法、結果之牽連關係，應依修正前
    刑法第55條規定，從一重之教唆納稅義務人逃漏稅捐罪處斷
    。
四、又被告行為後，刑法第41條第1 項業於90年1月4日修正，同
    年月10日經總統公佈施行，於同年月12日生效，修正前刑法
    第41條第1項前段規定：「犯最重本刑為3年以下有期徒刑以
    下之刑之罪，而受6 個月以下有期徒刑或拘役之宣告，因身
    體、教育、職業、家庭之關係或其他正當事由，執行顯有困
    難者，得以1元以上3元以下折算1 日，易科罰金」，修正後
    該條第1項規定：「犯最重本刑為5年以下有期徒刑以下之罪
    ，而受6 個月以下有期徒刑或拘役之宣告，因身體、教育、
    職業、家庭之關係或其他正當事由，執行顯有困難者，得以
    1元以上3元以下折算1 日，易科罰金。但確因不執行所宣告
    之刑，難收矯正之效，或難以維持法秩序者，不在此限。」
    ，且依斯時之易科罰金折算標準，即修正前罰金罰鍰提高標
    準條例第2條前段（現已刪除）規定，就其原定數額提高為1
    百倍折算1日，則易科罰金折算標準，應以銀元100元以上30
    0元以下折算1 日，經折算為新臺幣後，應以新臺幣300元以
    上900元以下折算1日；再94年2月2日修正公布，於95年7月1
    日生效施行之刑法第41條第1 項前段則規定：「犯最重本刑
    為5年以下有期徒刑以下之刑之罪，而受6個月以下有期徒刑
    或拘役之宣告者，得以新臺幣1,000 元、2,000元或3,000元
    折算1 日，易科罰金」。依刑法第2條第1項之規定，比較修
    正前、中間時、修正後之易科罰金折算標準，以90年1 月12
    日修正施行之刑法第41條第1 項之規定，較有利於被告，自
    應適用90年1月12日修正之刑法第41條第1項之規定。
五、另比較94年2月2日修正公布、95年7月1日生效施行前後之刑
    法第74條關於緩刑之要件規定，以修正後之規定，以被告前
    未曾因「故意」犯罪受有期徒刑以上刑之宣告或前因「故意
    」犯罪受有期徒刑以上刑之宣告，執行完畢或赦免後，5 年
    內未曾因「故意」犯罪受有期徒刑以上刑之宣告者，而受 2
    年以下有期徒刑、拘役或罰金之宣告者，認以暫不執行為適
    當者，得宣告2年以上5年以下之緩刑之規定較有利於被告。
    依刑法第2條第1項之規定，應適用修正後刑法第74條之規定
    。
六、原審適用稅捐稽徵法第43條第1 項，刑法第2條第1項、第11
    條前段、第74條第1 項第1款、第28條、修正前刑法第216條
    、第215 條、第55條、90年1月12日修正施行刑法第41條第1
    項前段，刑法施行法第1條之1、修正前罰金罰鍰提高標準條
    例第2條，現行法規所定貨幣單位折算新臺幣條例第2條之規
    定，判處被告有期徒刑3 月，並諭知易科罰金之折算標準，
    並以被告前未曾因故意犯罪受有期徒刑以上刑之宣告，有本
    院被告前案紀錄表在卷可憑，其因一時失慮，致罹刑章，其
    於犯後業已坦承犯行，深知悔悟，被告經此偵審程序，應知
    惕勵而無再犯之虞，因認所宣告之刑以暫不執行為適當，併
    諭知緩刑4 年，核無違誤。檢察官上訴意旨以原審量處被告
    有期徒刑3 月，除併諭知易科罰金之折算標準外，另諭知緩
    刑4年，然判決理由中，未特別敘明本案諭知緩刑需長達4年
    之理由，其判決難未妥適云云。然查，原審判決理由欄內敘
    明被告為使周美芬取得服務證明以順利辦理美國簽證，已分
    別就其犯罪動機及目的敘明無訛，另以被告之犯行已影響賦
    稅機關核課稅款之正確性，並以惠正公司因此逃漏之稅捐共
    達16萬500 元，亦已說明被告犯行所造成之損害，並審酌被
    告素行良好，犯後坦承犯行，尚知悔悟、犯後態度良好等一
    切情狀，量處有期徒刑3 月，復以被告前未曾受有期徒刑以
    上宣告，因一時失慮、致罹刑章，經此偵審程序及科刑判決
    ，信無再犯之虞，而諭知緩刑4 年。綜上，原審判決就量刑
    之因素均詳為敘明，且按緩刑之宣告，係實體法上賦予法院
    得為自由裁量之事項，倘其未有逾越法律所規定之範圍，或
    濫用其權限，即不得任意指為違法（最高法院75年台上字第
    7033號判例參照）。基此，已見檢察官上訴意旨所指，顯非
    有據，檢察官仍執前詞指摘原判決不當，為無理由，應予駁
    回。
據上論斷，應依刑事訴訟法第368條，判決如主文。
本案經檢察官劉斐玲到庭執行職務。
中　　華　　民　　國　　96　　年　　3　　月 　　22　　日
　　　　　　　　　刑事第十一庭審判長法　官  張連財
　　　　　　　　　　　　　　　　　  法　官  林明俊
　　　　　　　 　 　　　　　　　　　法　官  楊照男
以上正本證明與原本無異。
不得上訴。
                                    書記官  陳秋雄
中　　華　　民　　國　　96　　年　　3　　月 　　22　　日
附錄：本案論罪科刑法條全文
稅捐稽徵法第43條：
教唆或幫助犯第 41 條或第 42 條之罪者，處 3 年以下有期徒
刑、拘役或科新台幣 6 萬元以下罰金。
稅務人員、執行業務之律師、會計師或其他合法代理人犯前項之
罪者，加重其刑至二分之一。
稅務稽徵人員違反第 33 條規定者，除觸犯刑法者移送法辦外，
處 1 萬元以上 5 萬元以下罰鍰。
刑法第215條：
從事業務之人，明知為不實之事項，而登載於其業務上作成之文
書，足以生損害於公眾或他人者，處3年以下有期徒刑、拘役或5
百元以下罰金。
刑法第216條：
行使第 210 條至第 215 條之文書者，依偽造、變造文書或登載
不實事項或使登載不實事項之規定處斷。
